臺灣高等法院刑事判決
108年度上易字第2181號
上  訴  人  
即  被  告  王俊發  

                      籍設新北市○○區○○○街0巷0號0                          樓   
                      （現另案於法務部○○○○○○○執                        行）          
上列上訴人即被告因違反毒品危害防制條例案件，不服臺灣臺北
地方法院108年度審易字第2344號，中華民國108年10月9日第一
審判決（起訴案號：臺灣臺北地方檢察署108年度偵字第12588號
、108年度毒偵字第2515號），提起上訴，本院判決如下：
    主  文
上訴駁回。
    事  實
一、王俊發基於施用第二級毒品之犯意，於民國108年5月15日14
    時許，在臺北市○○區○○街0段00號7樓租屋處，以將甲基
    安非他命置於吸食器燒烤吸食所生煙霧之方式，施用甲基安
    非他命1 次，嗣於同日18時40分許，為警於臺北市○○區○
    ○街0段0號前查獲，並扣得其持有施用後剩餘含甲基安非他
    命成分之白色或透明晶體8袋（合計毛重29.6937公克，合計
    淨重26.3589公克，合計驗餘淨重25.1865公克），復對其採
    集尿液送驗，鑑驗結果呈安非他命、甲基安非他命陽性反應
    ，始悉上情。
二、案經新北市政府警察局刑事警察大隊報告臺灣臺北地方檢察
    署檢察官偵查起訴。
    理  由
一、起訴程序
    按施用第一、二級毒品為犯罪行為，毒品危害防制條例第10
    條第1項及第2項各定有處罰明文，故施用該毒品者，依前揭
    規定本應科以刑罰。惟基於刑事政策，對合於一定條件之施
    用者，依同條例第20條、第23條之規定，施以觀察、勒戒及
    強制戒治之保安處分。嗣因其程序過於繁雜，上揭條例於92
    年7月9日修正公布，自93年1月9日施行，將第20條、第23條
    之保安處分程序，單純區分為「初犯」、「5年內再犯」及
    「5年後再犯」3種；「初犯」者，經觀察、勒戒或強制戒治
    後，應為不起訴處分或不付審理之裁定；經觀察、勒戒或強
    制戒治執行完畢釋放後，「5年內再犯」者，依法追訴或裁
    定交付審理。至於經觀察、勒戒或強制戒治執行完畢釋放後
    ，「5年後再犯」者，仍適用「初犯」規定，先經觀察、勒
    戒或強制戒治之程序。從而依上揭修正後之規定，限於「初
    犯」及「5年後再犯」2種情形，始應先經觀察、勒戒或強制
    戒治程序。倘被告於5年內已再犯，並經依法追訴處罰或依
    修正前舊法規定再次觀察、勒戒或強制戒治，縱其第3次（
    或第3次以上）再度施用毒品之時間，在初犯經觀察、勒戒
    或強制戒治執行完畢釋放5年以後，已不合於「5年後再犯」
    之情形，而應依該條例第10條追訴處罰（最高法院107年度
    台非字第101號判決參照）。查上訴人即被告王俊發前於87
    年間因施用第二級毒品案件，經原審法院以87年度毒聲字第
    1665號裁定送觀察、勒戒後，認無繼續施用毒品之傾向而釋
    放出所，並由臺灣臺北地方檢察署檢察官以87年度偵字第26
    065號為不起訴處分確定；復於前開觀察、勒戒釋放後5年內
    之88年間因施用第二級毒品案件，經臺灣新北地方法院以88
    年度毒聲字第7187號裁定送觀察、勒戒後，認有繼續施用毒
    品傾向，由同法院以裁定令入戒治處所施以強制戒治，嗣經
    同法院以89年度毒聲字第2927號裁定停止戒治出所併付保護
    管束，其後再經同法院以89年度毒聲字第5016號裁定撤銷停
    止戒治令入戒治處所施以強制戒治，在90年7月17日執行完
    畢，刑責部分並經同法院以89年度重簡字第113號判決判處
    有期徒刑6月確定等情，此有本院被告前案紀錄表在卷可稽
    （見本院卷第29至34頁），是被告已於初犯施用毒品罪經觀
    察、勒戒執行完畢後，5年內再犯施用毒品罪經法院裁定移
    送觀察、勒戒、強制戒治並判決有罪確定，揆諸前揭說明，
    其本次施用毒品犯行即與毒品危害防制條例第20條第3項所
    稱之「5年後再犯」有別，是檢察官依法追訴，於法即無不
    合。
二、證據能力
    本判決所援引認定被告犯行之非供述證據，因檢察官、被告
    於本院準備程序、審理時對於該等證據均未爭執證據能力（
    見本院卷第75、96至98頁），且無證據證明係公務員違背法
    定程序所取得，亦無顯有不可信之情況或不得作為證據之情
    形，復經本院依法踐行調查證據之程序，自均具有證據能力
    。
三、認定事實所憑之證據及理由
    上揭事實，業經被告於警詢、偵訊、原審及本院均坦承不諱
    （見偵字卷第17至22、75至77頁、毒偵字卷第97至98頁、原
    審卷第61、63頁、本院卷第74至75、99頁），且被告為警查
    獲後所採集之尿液，經送台灣檢驗科技股份有限公司台北濫
    用藥物實驗室以GC/MS氣相層析/質譜儀法及LC/MS/MS液相層
    析串聯質譜儀確認檢驗結果，呈安非他命、甲基安非他命陽
    性反應，有該公司於108年6月18日所出具之濫用藥物檢驗報
    告、勘察採證同意書、新北市政府警察局刑事警察大隊受採
    集尿液檢體人姓名及檢體編號對照表（尿液檢體編號：Q000
    0000）在卷可稽（見毒偵字卷第19至23頁）。又被告為警查
    獲時經警扣得之白色或透明晶體8包，經臺北榮民總醫院以
    氣相層析質譜儀（GC/MS）法檢驗結果，確認均含第二級毒
    品甲基安非他命成分（合計毛重29.6937公克，合計淨重26.
    3589公克，合計驗餘淨重25.1865公克），有該院108年8月7
    日北榮毒鑑字第C0000000-Q號毒品純度鑑定書在卷可證（見
    偵字卷第129頁）。此外，復有搜索扣押筆錄、扣押物品目
    錄表及現場蒐證照片可資為佐（見偵字卷第23至27、33至43
    頁），足認被告之任意性自白與事實相符，堪以採信。據此
    ，本案事證明確，被告犯行洵堪認定，應依法論科。
四、法律適用
（一）按甲基安非他命係毒品危害防制條例第2條第2項第2款所
      列管之第二級毒品，不得非法持有、施用。故核被告所為
      ，係犯毒品危害防制條例第10條第2項之施用第二級毒品
      罪。被告施用甲基安非他命前、後持有甲基安非他命之低
      度行為，應為施用之高度行為吸收，不另論罪。
（二）被告前於102、103年間，因2起施用第二級毒品案件，經
      臺灣士林地方法院分別以102年度審易字第1905號、103年
      度審易字第1434號判決各判處有期徒刑11月確定，嗣經臺
      灣士林地方法院以103年度聲字第1843號裁定應執行有期
      徒刑1年9月確定，於105年5月26日執行完畢等情，有本院
      被告前案紀錄表在卷可憑（見本院卷第45至47頁），其於
      有期徒刑之執行完畢後，5年內故意再犯本案有期徒刑以
      上之罪，為累犯，而前案及本案均為施用毒品罪，犯罪類
      型、行為態樣、侵害法益均相同，復均屬故意犯罪，且被
      告係於前案執行完畢後假釋出獄2年半即再犯本案，足見
      其對刑罰反應力薄弱，本院審酌累犯規定所欲維護法益之
      重要性、防止侵害之可能性及事後矯正行為人之必要性，
      綜合斟酌各項情狀，認被告本案犯行依刑法第47條第1項
      規定加重最低本刑，並未悖於罪刑相當原則及比例原則，
      爰依刑法第47條第1項規定加重其刑。
（三）按毒品危害防制條例第17條第1項規定為：「犯第四條至
      第八條、第十條或第十一條之罪，供出毒品來源，因而查
      獲其他正犯或共犯者，減輕或免除其刑。」其立法旨意在
      於鼓勵被告具體提供其毒品上游，擴大追查毒品來源，俾
      有效斷絕毒品之供給，以杜絕毒品泛濫，祇須被告願意供
      出毒品來源之上手，因而查獲其他正犯或共犯者，即可邀
      減輕或免除其刑之寬典。所謂「供出毒品來源，因而查獲
      」，係指被告翔實供出毒品來源之具體事證，因而使有偵
      查（或調查）犯罪職權之公務員知悉而對之發動偵查（或
      調查），並因而查獲者而言。而其中所言「查獲」，除指
      查獲該其他正犯或共犯外，並兼及被告所指其毒品來源其
      事（最高法院100年度台上字第4787號判決意旨參照）。
      查被告雖於本院供稱：伊被查獲時，有供出上游的資料，
      當天有做另一份秘密證人筆錄，調到戶籍、口卡，伊有指
      認等語（見本院卷第74頁）。然本院向承辦警察單位電詢
      ，經警覆稱略以：被告做完警詢筆錄後，就所供108年5月
      15日14時所施用毒品之上游部分，由承辦員警另外製作秘
      密證人筆錄，員警有去查，但並未查獲等語，有本院公務
      電話來電紀錄表在卷可稽（見本院卷第79頁）。是警方並
      未查獲被告毒品來源，自無從適用毒品危害防制條例第17
      條第1項之規定減輕或免除其刑。
五、駁回上訴之理由
（一）原審審理後，以被告犯行事證明確，依毒品危害防制條例
      第10條第2項、第18條第1項前段，刑法第11條、第47條第
      1項等規定，審酌被告前已有多次因施用毒品迭經觀察、
      勒戒及強制戒治並遭科刑之紀錄，仍再犯本案施用第二級
      毒品犯行，實屬不該，惟念及毒品危害防制條例對於施用
      毒品之被告改以治療、矯治為目的，非重在處罰，係因被
      告違反本罪實係基於「病患性」行為，其犯罪心態與一般
      刑事犯罪之本質並不相同，應側重適當之醫學治療及心理
      矯治為宜，又其行為本質乃屬自殘行為，反社會性之程度
      較低，且考量被告坦承犯行之犯後態度、犯罪之動機、目
      的、手段，及其為高職畢業之知識程度（見原審卷附之個
      人戶籍資料完整姓名查詢結果）、工作收入、需扶養人口
      等家庭經濟生活狀況（見原審卷第64頁）等一切情狀，量
      處有期徒刑7月。暨就沒收部分說明：⑴扣案之白色或透
      明晶體8袋（合計驗餘淨重25.1865公克）均含有第二級毒
      品甲基安非他命成分，應依毒品危害防制條例第18條第1
      項前段規定宣告沒收銷燬。又包覆上開毒品之包裝袋8只
      ，因與其內之毒品難以完全析離，且無完全析離之實益及
      必要，均應一併沒收銷燬；惟該毒品送鑑取樣之部分既已
      用罄滅失，自毋庸沒收銷燬。⑵另被告為警查獲時所扣得
      含有第三級毒品4-甲基甲基卡西酮成分之黃色粉末16袋，
      其驗前總純質淨重未達20公克以上，有內政部警政署刑事
      警察局108年7月8日刑鑑字第1080047386號鑑定書附卷可
      稽（見偵字卷第127頁），是被告持有上開第三級毒品之
      行為，尚難認為已構成犯罪，又與被告所為本件施用第二
      級毒品之犯行無關，自無從於本案中併予諭知沒收。經核
      原審認事用法，尚無違誤，量刑亦稱妥適，所為沒收之諭
      知於法有據，原判決應予維持。
（二）被告上訴意旨略以：被告於警詢及偵查程序時均自白犯罪
      行為，但未依法酌量減免刑責；又依司法院釋字第775號
      解釋及該解釋林俊益大法官及蔡炯燉大法官偕同意見書意
      旨，法官於個案裁量是否適用累犯規定時，應審酌多項因
      素，不得機械性、一律地加重最低本刑，以符合罪刑均衡
      原則及比例原則。被告學歷為國中肄業（非原判決所載高
      職）只能憑藉自身餐飲之技術工作賺錢，更由於工作時間
      長達12小時以上，同時又得分擔母親安養及照顧和小孩的
      生活費用，精神及體力負載甚大，仍不得不為之，這就是
      弱勢家庭的悲哀，後因母親年邁而在一次傷寒引發肺積水
      留觀加護病房而於3月安詳往生，期間的精神、體力，讓
      稍建起的薄弱意志又被現實推倒。法院審酌本案與前案因
      均為犯罪類型、法益種類均相同之施用第二級毒品行為，
      本具高度成癮性，因此要期待被告基於伊認知能力理解前
      刑警告並自我管控不再犯罪，本較具困難性，從而自難以
      被告已跨越前刑警告的強化之反射動機為由加重處罰。更
      由於缺乏正規的法律協助，家中經濟狀況亦不予伊聘請專
      業律師，被迫嘗試毫無希望的自我辯護，伊對執法與法律
      基礎一竅不通，從未讀過有關法律的書，對於法律的責罰
      ，伊甘願概括接受。綜觀上述要件，項項均符合及有益、
      有利被告，甚且監獄之中同屬同質之毒品罪犯眾多判決，
      比照參考之下對於施用第二級毒品之判決均為似法界共識
      般為3月、4月、5月、6月有期徒刑，甚少裁判於6月以上
      ，故盼酌其情、憫其境，重新從輕量刑，以符合及彰顯法
      律之前人人公平、公正之義。今被告乃家中經濟支柱之一
      ，且尚有一名11歲兒子需陪伴及照料，期能早日返回家鄉
      盡為人父之責等語。
（三）經查：
   1、按犯第4條至第8條之罪於偵查及審判中均自白者，減輕其
      刑，毒品危害防制條例第17條第2項定有明文。是於偵查
      及審判中均自白，而得依毒品危害防制條例第17條第2項
      減刑者，係指犯毒品危害防制條例第4條至第8條之罪於偵
      查及審判中均自白者，始有其適用。本案被告係犯毒品危
      害防制條例第10條第2項之施用第二級毒品之罪，自無適
      用毒品危害防制條例第17條第2項規定減輕其刑之問題。
   2、另被告上訴意旨固主張累犯不應加重其刑，請求從輕量刑
      云云。惟被告本案犯行依刑法第47條第1項規定加重最低
      本刑，並未悖於罪刑相當原則及比例原則，已如前述。又
      按刑之量定，為求個案裁判之妥當性，法律賦予法院裁量
      之權，量刑輕重，屬為裁判之法院得依職權自由裁量之事
      項，苟其量刑已以行為人之責任為基礎，並斟酌刑法第57
      條各款所列情狀，在法定刑度內，酌量科刑，如無偏執一
      端，致明顯失出失入情形，即不得單就量刑部分遽指為不
      當或違法。被告雖執前詞上訴請求從輕量刑，惟原判決量
      處有期徒刑7月，所為量刑並未逾越法定刑度，亦無量刑
      輕重失衡，顯然過重情形，核與被告罪責相當；上訴意旨
      所指他案所定刑度，係法官審酌個案情形之結果，因各案
      情節不同，法院之裁量判斷基準亦不盡相同，所為刑罰之
      量定自屬有別，並無相互拘束之效力，尚難比附攀引他案
      量刑，而指摘原判決量刑不當。
（四）綜上，被告以前揭各詞提起上訴，經核均為無理由，應予
      駁回。
據上論斷，應依刑事訴訟法第368條，判決如主文。
本案經檢察官顏伯融提起公訴，檢察官吳慧蘭到庭執行職務。
中　　華　　民　　國　　108 　年　　12　　月　　26　　日
                  刑事第十八庭  審判長法  官  吳炳桂
                                      法  官  何俏美
                                      法  官  葉乃瑋
以上正本證明與原本無異。
不得上訴。
                                      書記官  程欣怡
中　　華　　民　　國　　108 　年　　12　　月　　26　　日
附錄：本案論罪科刑法條全文　　　　　　　　　　　　　　　
毒品危害防制條例第10條
施用第一級毒品者，處 6 月以上 5 年以下有期徒刑。
施用第二級毒品者，處 3 年以下有期徒刑。